臺灣嘉義地方法院民事判決
109年度訴字第87號
原      告    黃文章    住○○市○○區○○路○段000號00                            樓之0
訴訟代理人    林俊雄律師
被      告    李寬樂  
訴訟代理人    蔡宛緻律師
              陳偉仁律師
複代理人      李佳盈律師
被      告    李宏祐  
兼訴訟代理人  李宏昌    住○○市○○區○○○路000○0號                            00樓
被      告    李碧玉  

上列當事人間分割共有物事件，本院於民國110年1月18日言詞辯
論終結，判決如下：
    主  文
兩造共有坐落嘉義縣○○鄉○○段000○000○000地號土地，應分割如
附圖即嘉義縣大林地政事務所民國109年12月11日土地複丈成果
圖所示：編號甲部分面積794平方公尺，分歸原告與被告丙○○共
同取得，並按附表二所示比例保持共有；編號乙部分面積121平
方公尺，分歸被告丁○○取得；編號丙部分面積121平方公尺，分
歸被告乙○○、甲○○共同取得，並按附表三所示比例保持共有。
訴訟費用由兩造各按附表一所示各土地訴訟費用依原應有部分比
例負擔。
    事實及理由
甲、程序方面：
    本件被告丙○○未於最後言詞辯論期日到場，核無民事訴訟法
    第386條各款所列情形，爰依原告之聲請，由其一造辯論而
    為判決。
乙、實體方面：
壹、原告主張： 
一、坐落嘉義縣○○鄉○○段000○000○000地號土地（下稱系爭3筆土
    地）為兩造所共有，應有部分各如附表一所示。系爭3筆土
    地均為建地，依法得予分割。且兩造就系爭3筆土地無不分
    割之約定，復不能達成分割協議，爰依民法第823、824條規
    定請求分割。
二、被告丁○○、乙○○、甲○○等人之建物幾已占盡系爭3筆土地之
    臨路部分，是除非犧牲原告及丙○○受配土地，而 分配渠等
    不堪建築使用之土地，否則不可能不拆除現有建物之任何部
    分。申言之，若要留存被告丁○○、乙○○、甲○○等人的建物，
    將使原告與丙○○受配土地臨路面寬過於狹窄，且建築基地無
    法臨路而聯通公路之巷道寬度不足，以致無法供建築使用。
    因此，為使系爭3筆土地順利分割，原告願退讓，和被告丙○○受分配之土地可有足供指定建築線並可容乙輛車便利通行
    之道路，以供將來建築之用並盡可能保存現有建物即可，故
    提出如附圖即嘉義縣大林地政事務所109年12月11日土地複
    丈成果圖所示的分割方案，僅拆除被告乙○○ 、甲○○共有的
    如嘉義縣大林地政事務所109年2月3日土地複丈成果圖所示
    編號E建物之小部分。如此，被告丁○○、乙○○、甲○○等人所
    取得的土地，臨路面寬仍超過原告與被告丙○○所配土地甚多
    。此外，原告與被告丙○○的受配土地須藉由私設道路以對外
    聯絡通行，而該私設道路並未要求其等分攤，是附圖所示分
    割方案，被告丁○○、乙○○、甲○○等人不僅臨路面積較寬，亦
    無須分攤道路面積，更不用以價金補償原告，因此此分割方
    案實屬可採，並無不當。
三、並聲明：請求判決如主文所示。
貳、被告方面： 
一、被告丁○○：同意原告的分割方案。
二、被告乙○○、甲○○：不同意原告所提分割方案。被告主張之分
    割方案是依目前地上物（即嘉義縣大林地政事務所109年2月
    3日土地複丈成果圖所示編號D、E之建物）占有的位置與面
    積分配與被告乙○○、甲○○，超過前開地上物佔有位置面積部
    分，被告乙○○、甲○○願意捨棄土地之所有權。況當初建築地
    上物時，是經過全體共有人出具土地使用同意書而合法取得
    建造及使用執照，且前開地上物目前仍持續居住使用中，原
    告不能同意我們建築地上物後，又來主張要拆除地上物，且
    前開地上物建築的面積並未逾越被告乙○○、甲○○應有部分的
    土地面積。　　
三、被告丙○○未於最後言詞辯論期日到庭，惟曾具狀陳述：同意
    分割系爭土地，且分割後願意與原告保持共有，並同意原告
    分割方案等語。
參、本院之判斷：
一、原告起訴主張系爭3筆土地為兩造所共有，其應有部分比例
    如附表一所示，系爭土地並無因物之使用目的不能分割之情
    形，兩造就系爭土地無不分割之約定，復不能達成分割協議
    等情，業據原告提出系爭3筆土地之土地登記第三類謄本等
    件在卷為憑，核屬相符，且為兩造所不爭執，是原告此部分
    主張自堪信為真實。從而，原告基於系爭3筆土地共有人身
    分之共有物分割請求權訴請裁判分割系爭土地，洵屬正當，
    應予准許。
二、按共有物之分割，依共有人協議之方法行之。分割之方法不
    能協議決定，或於協議決定後因消滅時效完成經共有人拒絕
    履行者，法院得因任何共有人之請求，命為下列之分配：一
    、以原物分配於各共有人。但各共有人均受原物之分配顯有
    困難者，得將原物分配於部分共有人。二、原物分配顯有困
    難時，得變賣共有物，以價金分配於各共有人；或以原物之
    一部分分配於各共有人，他部分變賣，以價金分配於各共有
    人。以原物為分配時，因共有人之利益或其他必要情形，得
    就共有物之一部分仍維持共有。共有人相同之數不動產，除
    法令另有規定外，共有人得請求合併分割。共有人部分相同
    之相鄰數不動產，各該不動產均具應有部分之共有人，經各
    不動產應有部分過半數共有人之同意，得適用前項規定，請
    求合併分割。但法院認合併分割為不適當者，仍分別分割之
    ，民法第824條第1、2、4、5、6項分別定有明文。次按共有
    物之分割方法，法院應斟酌當事人之聲明、共有物之性質、
    經濟效用及全體共有人利益等為公平決定（最高法院69年台
    上字第3100號判決意旨參照）。再按分割共有物以消滅共有
    關係為目的，法院裁判分割共有土地時，除因該土地內部分
    土地之使用目的不能分割），或部分共有人仍願維持其共有
    關係，應就該部分土地不予分割或准該部分共有人成立新共
    有關係外，應將土地分配於各共有人單獨所有，不受共有人
    原來約定使用方法之拘束（最高法院69年台上字第1831號判
    例、90年台上字第1378號判決意旨參照）。是系爭3筆土地
    之分割自應考量土地周圍狀況、共有人所有相鄰土地之分配
    使用、土地上既有建物存在之狀況、使用情形、對於共有人
    相鄰之意願、分割後土地價值之保存與利用等，盡可能依共
    有人現行佔有使用之狀況及欲相鄰使用之意願而分配為原則
    。
三、經查：
  ㈠系爭3筆土地使用分區均為住宅區，公告現值亦均為各新臺幣
    （下同）7,000元/平方公尺，此有系爭土地登記第三類謄本
    、嘉義縣新港鄉都市計劃土地使用分區證明書附卷可憑。系
    爭3筆土地之使用分區相同，土地彼此鄰接，共有人除系爭2
    33地號外，均為相同，合併分割可使土地不致於過度細分，
    並有助於土地之利用，且共有人均同意合併分割之情事，是
    原告主張系爭3筆土地合併分割，應屬妥適。
　㈡系爭3筆土地經本院會同地政人員到場勘驗結果如下，製有勘
    驗筆錄及現場照片附卷（附於卷一第97至99、103至109頁）
    可憑：
　  ⒈系爭3筆土地上有面臨門牌號碼嘉義縣○○鄉○○村○○000○0○00
      0○0○000○0○000○0號水泥磚造二樓半頂樓鐵皮加蓋之相連
      建物四楝及房屋後方有門牌號碼嘉義縣○○鄉○○村○○000號
      磚造平房及菜園，138之4號房屋旁有3米巷道可供通往138
      號房屋及菜園。
　　⒉據到場兩造稱門牌138之1、138之2建物係被告丁○○所有，1
      38之3及138之4號建物係被告乙○○、甲○○共有各二 分之一
      ，138號建物係原告所有。138之1及138之2號房屋目前無
      人使用，138之3及138之4號房屋現由甲○○母親住用，138
      號房屋目前亦無人住用，系爭221地號土地上之菜園目前
      係原告使用。
　㈢本院審酌：
　　⒈系爭3筆土為住宅區之建築用地，此有系爭3筆土地登記謄
      本及使用分區證明書附卷（附於本院卷一第121頁）可憑
      ，是系爭3筆土地之分割自應使分割後之土地均能供建築
      使用，方能使系爭土地發揮最大經濟效益。
　　⒉本件依原告所提分割後欲建築之方案（附於本院卷一第333
      頁）詢問嘉義縣政府獲覆：「…二、依建築技術規則建築
      設計施工編第163條規定略以：『基地內各幢建築物間及建
      築物至建築線間之通路，得計入法定空地面積。基地內通
      路之寬度不得小於左列標準，但以基地內通路為進出道路
      之建築物，其總樓地板面積合計在1000平方公尺以上者，
      通路寬度為6公尺。⒈長度未滿10公尺者為2公尺。⒉長度在
      10公尺以上未滿20公尺者為3公尺。⒊長度在20公尺以上者
      為5公尺…基地內通路之長度，自建築線起算計量至建築物
      最遠一處之出入口或共同出入口。』，是以本案如以基地
      內通路進出之建築物總樓地板面積合計在1000公尺以上者
      （來文附件1～6建築物樓地板面積合計），基地內通路寬
      度為6公尺，其餘基地內通路寬度檢討方式，經計算(依建
      築線起算計量至建築物最遠一處之出入口或共同出入口)
      基地內通路基度後，依前揭規定對照所應留設寬度。」，
      此有該府109年7月1日府經建字第1090139402號函附卷（
      附於本院卷一第351頁）可稽。是原告主張分割如其所提
      方案（如本院卷一第385頁），預留4.03公尺之通道，非
      無理由。
　　⒊本件系爭土地上已有之門牌號碼嘉義縣○○鄉○○村○○000○0○0
      00○0○000○0○000○0號建物，於建築時已經前土地共有人之
      同意而建築，此經本院調取上開建物之使用執照申請資料
      核閱屬實；且門牌138之1、138之2號建物並已申請保存登
      記，此亦有該建物登記謄本存卷（附於本院卷一第117、1
      18頁）可參。
　  ⒋系爭土地上門牌號碼嘉義縣○○鄉○○村○○000號建物為原告所
      有之老舊磚造平房，經濟價值非高，並經原告表明欲拆除
      重新建築不用保留。
　  ⒌綜上所述，參酌系爭土地周圍狀況、共有人所有相鄰土地
      之分配使用、土地上既有建物存在之狀況、使用情形、對
      於共有人相鄰之意願、分割後土地價值之保存與利用等，
      盡可能依共有人現行佔有使用之狀況及意願而分配之原則
      ，爰分配如附圖所示之方法。
四、按因共有物分割事件涉訟，由敗訴當事人負擔訴訟費用顯失
    公平者，法院得酌量情形，命勝訴之當事人負擔其一部，民
    事訴訟法第80條之1設有規定。本件為共有物分割事件，在
    性質上並無訟爭性，縱令兩造互易其地位，裁判結果仍無不
    同，故由原告負擔全部費用，顯有失公平，是本院酌量兩造
    之情形，認訴訟費用宜由各當事人各按附表一所示各土地訴
    訟費用依原應有部分比例負擔，爰諭知如主文第二項所示。
五、本件判決基礎已臻明確，兩造其餘主張或陳述及其攻擊防禦
    方法及未經援用之證據，經本院斟酌後，認為均不足以影響
    本判決之結果，爰不予一一論述，附此敘明。
六、一造辯論及訴訟費用負擔之依據：民事訴訟法385條第1項前
    段、第80條之1、第85條第1項但書。
中　　華　　民　　國　　110 　年　　2 　　月　　1 　　日
                 民事第三庭  法  官 洪挺梧
以上正本係照原本作成。
如對本判決上訴，須於判決送達後20日內向本院提出上訴狀（應
附繕本）。
如委任律師提起上訴者，應一併繳納上訴審裁判費。
中　　華　　民　　國　　110 　年　　2 　　月　　1 　　日
                             書記官 柯凱騰

附表一：嘉義縣地號新港鄉永福段221、222、223地號土地

編號  共有人 應  有  部  分  比  例    訴訟費用分擔比例   221地號（920㎡) 222地號(1101㎡) 223地號(6㎡)   訴訟費用 32,801元 3,922元 214元   1 丙○○ 4224/16000 113/400 8/16   2 丁○○ 1888/16000 87/800    3 乙○○ 1888/32000 87/1600    4 甲○○ 1888/32000 87/1600    5 戊○○ 1/2 1/2 1/2  

附表二：分割後附圖編號甲部分各共有人之應有部分比例
編號 共有人 應有部分比例 備註  1 戊○○ 794分之518   2 丙○○ 794分之276  

附表三：分割後附圖編號丙部分各共有人之應有部分比例
編號 共有人 應有部分比例 備註  1 乙○○ 2分之1   2 甲○○ 2分之1